---
title: "Assignment 5: Analyzing repeated measured experiments"
author: "Sivert Helland Veseth"
format: 
  html:
    number-sections: true
    toc: true
    code-fold: true
execute: 
  warning: false
crossref:
  fig-title: "Figur"
  tbl-title: "Tabell"
bibliography: resources/referanser.bib
csl: resources/apa.csl
---

# Introduksjon

Avsnitt 1:

Treningsadaptasjon er en av de mest grunnleggende søylene i treningsvitenskapen, som sier at kroppen vår kan tilpasse seg den belastningen den utsettes for, gitt at den får nok tid til å tilpasse seg den nye belastningen (@bompa2019, s. 8). Spesielt skjelettmuskulaturen har vist seg å være et høgts tilpasningsdyktig vev som kan endre sin egen arkitektur som respons på en gitt stimuli (@coffey2007). Resultatene på disse tilpasningene er påvirket av volumet, intensiteten og frekvensen av treningen, i tillegg vil tilpasningene avhengig av den spesifikke belastningen kroppen og muskulaturen utsettes for, for eksempel treningsmetode (@bompa2019, s.3; @Raastad2010, s.17;@coffey2007;@izquierdo2004).

Styrketrening har vist seg å være avgjørende, ikke bare for idrettsprestasjoner (@washif2022), men også for folkehelse og redusert dødelighet (@ruiz2008). Denne treningsformen omfatter aktiviteter som utvikler eller opprettholder vår evne til å generer maksimal kraft eller dreiemoment ved en spesifikk hastighet (@Raastad2010, s.17). Trening for maksimal muskelstyrke, der målet er å øke den høyeste kraften en muskel kan produsere (@Raastad2010, s.13), skiller seg fra trening med hensikt om muskelvekst (hypertrofi), hvor fokus ligger på å øke muskelens størrelse (@schoenfeld2016). Flere studier har undersøkt hvilket treningsvolum som best stimulerer slike tilpasninger og har identifisert et dose-respons-forhold, hvor økt treningsvolum er assosiert med større muskelvekst (@currier2023; @schoenfeld2016). Et lignende forhold er også blitt observert for muskelstyrke (@ralston2017), selv om det er også foreslått at et høgt treningsvolum kan bremse utviklingen av maksimal muskelstyrke (@zhang2023). Muskelens tverrsnitt er en sentral faktor å ta med, da et større tverrsnitt vil gi et større potensiale for kraftutvikling (@Raastad2010, s.20). Dette understreker behovet for videre undersøkelser av hvordan treningsvolum påvirker både muskelhypertrofi og styrkeutvikling, samt i hvilken grad endringer i muskelmasse er sammenfallende med økninger i styrke.

På bakgrunn av tidligere forskning og den noe usikre dose-respons-sammenhengen mellom optimal treningsvolum og muskeltilpasninger, er formålet med denne studien å undersøke hvordan ulike nivåer av treningsvolum påvirker både muskelvekst og muskelstyrke. Ettersom at skjelettmuskulaturen er svært tilpasningsdyktig på den stimulien utsettes for, ønsker studien også å undersøke om større endringer i muskelvekst følger sammen med tilsvarende endringer i muskelstyrke ved høyere treningsvolum. Ved å utforske denne sammenhengen håper man å kunne bidra med økt innsikt som kan være nyttig ved anbefalinger om optimalt treningsvolum.

-   Introdusere leseren for kva som skal bli undersøkt. Sentrale punkter å få med er:
    -   Hensikten med trening generelt, og knytt det opp mot styrketrening - kva er dette? For inspirasjon se eksamensoppgåve i styrkefaget.
    -   Forholdet mellom økt lean body mass og styrketrening (dose-respons forholdet)- tett knyttet til hverandre, samtidig som det ses en diskrepans når man sammenligner dose-respons forholdet på lean body mass og muskelstyrke.

Avsnitt 2:

-   Benytt dette avsnittet til å forklare mer i detalj mekanismene bak økning i lean body mass og muskelstyrke. Sentrale definisjoner å få inn vil være
    -   Lean body mass
    -   Muskelstyrke, maksimal styrke
    -   Hva er det som er med å bestemme muskelstyrken vår (se Raastad for inspirasjon)
    -   Dose-respons forholdet
    -   Treningsvolum
    -   Kan være fint å få inn intensitet og grad av anstrengelse

Avsnitt 3:

-   Mange som argumenterer for at tverrsnitsarealet av muskulatur er den viktigaste faktoren for vår maksimale styrke. Utfordrer derfor dette synet, og ønsker å se på om økning i muskelmasse kan være et godt mål på økning i muskelstyrke.

# Metode

## Deltagere og studieoversikt

Totalt ble førti-en menn og kvinner inkludert i studien, der inklusjonskriterene var at de ikke var røykere og var mellom 18 og 40 år. Klare eksklusjonskriterer som redusert muskelstyrke grunnet tidligere eller nåværende skader, har hatt mer en en ukentlig styrketrenings økt de siste 12 månedene fra inklusjonsdato, intoleranse for lokal bedøvelse, samt bruk av medikamenter som kan påvirke treningsadaptasjoner. Syv deltakere ble ekskludert fra data analysen, fordi de ikke hadde gjennomført minimum 85% av de oppsatte treningene grunnet årsaker som: ubehag eller smerter i underekstremitetene under trening (*n = 5*), skade påført utenom studieprotokollen (*n = 1*), eller manglende overholdelse av studiedesignet (*n = 1*). *Det var ingen forskjeller i antropometriske data og maksimal frivillig kontraksjon (MFK) normalisert for kroppsvekt, mellom de inkluderte og ekskluderte deltagerne ved baseline, se @tbl-antro. Selv om ingen av de inkluderte deltakerne utførte mer en 1 ukentlig styrkeøkt, var det tjue deltakere som rapporterte at de var fysisk aktive ved inklusjon (median på 2 økter i uken, med en range på 0.5-4). Alle de inkluderte hadde tidligere treningserfaringer med ulike idretter, som for eksempel lagidretter, skiskytting etc...).* **Eg er usikker på om eg kan ha med denne dataen, siden den ikkje kan vises til i datasettet**.

```{r}
#| echo: false
#| label: tbl-antro
#| tbl-cap: "Deltakerkarakteristikker"

# Last inn dataene
library(exscidata)
data("strengthvolume"); data("dxadata")

# Hent antropometriske data fra datasett
library(tidyverse)
library(knitr)
library(kableExtra)

baseline_tbl <- dxadata %>%
  select(participant:time, sex:weight, age, height) %>%  # Sørg for at disse kolonnene finnes
  filter(time == "pre") %>% 
  group_by(sex, include) %>% 
  summarise(
    N = n(),
    Alder = sprintf("%.1f (%.1f)", mean(age, na.rm = TRUE), sd(age, na.rm = TRUE)),
    Vekt = sprintf("%.1f (%.1f)", mean(weight, na.rm = TRUE), sd(weight, na.rm = TRUE)),
    Stature = sprintf("%.0f (%.0f)", mean(height, na.rm = TRUE), sd(height, na.rm = TRUE)),
    .groups = "drop"  # For å unngå advarsler om grupping
  ) %>% 
  pivot_wider(names_from = include, values_from = c(N, Alder, Vekt, Stature))

# Tabell 
kable(baseline_tbl) %>% 
  kable_styling(bootstrap_options = c("striped", "hover", "condensed"), full_width = FALSE)
```

Deltakerne gjennomgikk en treningsintervensjon med 12 uker styrketrening for hele kroppen i perioden september til november. For å muliggjøre for differensiereng av treningsvolum for hver deltaker, ble beinøvelsene utført unilateralt. Hver deltaker fikk tilfeldig utdelt enten ett sett eller tre sett til enten høgre eller venstre bein. Deltagerne utførte dermed begge volumprotokollene. Det ble gjennomført måling av maksimal styrke ved baseline, under (uke 3,5 og 9) og rett etter intervensjonen, mens muskeltverrsnitt ble målt før og etter, se @fig-trening. 

```{r}
#| echo: false
#| label: fig-trening
#| tbl-cap: "Studieoversikt"

# Dataframe som representerer treningsfrekvens og RM per uke
data <- data.frame(
  Uke = 1:12,
  RM = c("10RM", "10RM", "8RM", "8RM*", "8RM", "7RM*", "7RM", "7RM", "7RM*", "7RM", "7RM", "7RM"),
  Frekvens = c(2, 2, 3, 3, 3, 3, 3, 3, 3, 3, 2, 1)
)

# Ukene der styrkemålingene ble gjort (x-markeringene)
måling_uker <- data.frame(
  Uke = c(1, 3, 5, 9, 12),  # Uke 1 representerer baseline
  Frekvens = 3.1,           # Plassering over søylene
  label = "x"               # Bruk "x" som markør
)

# Ukene der muskeltverrsnit ble gjort (sirkel-markeringene))
sirkel_uker <- data.frame(
  Uke = c(1, 12),          # Uke 1 og uke 12
  Frekvens = 3.1           # Plassering over søylene
)

# Søylediagram som illustrere studiedesign
ggplot(data, aes(x = factor(Uke), y = Frekvens)) +
  geom_bar(stat = "identity", fill = "grey", color = "black", width = 0.6) +  
  geom_text(aes(label = RM), vjust = 0.5, color = "black", size = 5, 
            angle = 90, position = position_stack(vjust = 0.5)) +  # Plasser RM-etiketter vertikalt midt i søylen
  geom_text(data = måling_uker, aes(x = factor(Uke), y = Frekvens, label = label), 
            color = "black", size = 6, vjust = -0.5, position = position_nudge(x = -0.1)) +  # Plasser "x" litt til venstre
  geom_point(data = sirkel_uker, aes(x = factor(Uke), y = Frekvens), 
             shape = 21, fill = "white", color = "black", size = 5, stroke = 1.5, 
             position = position_nudge(x = 0.1)) +  # Plasser sirkler litt til høyre
  scale_y_continuous(breaks = 1:3, limits = c(0, 3.5)) +  # Justerer y-aksen for å gi plass til markeringene
  labs(
    x = "Uke",
    y = "Treningsfrekvens"
  ) +
  theme_minimal()
```
De ulike søylene illustrer treningsfrekvens per uke med en treningsintensitet lik x repetisjon maksimum (RM). De intensitetne som er markert med (*), referer til at en av de øktene den uken ble utført med 90% av 1RM. Sirkelsymbolet viser til når det ble utført målinger av muskeltversnitt med hjelp av fullkropps DXA og MR av kneekstensjons muskelen. X markerer de ulike styrkemålingene: før intervensjonen (n = 34), under (n = 18) og etter (n = 34). Den maksimale styrken før intervensjonen ble satt som den høgeste verdien deltagerne oppnådde under to ulike testsekvenser før intervensjonen startet. 

## Styrketreningsprotokoll

Det ble laget en standardisert oppvarming som deltakerne skulle gjennomføre før de begynte med styrketreningen. Oppvarmingen begynte med 5 minutter på ergometer sykkel, der de skulle holde 12-14 på gjennomgått grad av anstrengelse (RPE, se bilde under). Etter syklingen skulle de gjennomføre 10 repetisjoner av push-ups (tilpasset vanskelighetsgrad basert på vinkel), sit-ups, knebøy og rygghev, etterfulgt av et sett med 10 repetisjoner av hver styrkeøvelse med en motstand tilsvarende rundt 50% av deres repetisjons maksimum (1RM). 

Styrketreningen inneholdt en del for beina og en for overkroppen. For beina skulle det gjennomføres unilateral beinpress, knefleksjon og knestrekk, i den nevnte rekkefølgen. Avhengig av gruppen deltakerne ble tildelt til, ble hver øvelse enten utført med ett sett eller tre sett. Beinet som ble tildelt ett-setts protokollen gjennomførte arbeidet sitt mellom det andre og tredje settet til benet som skulle gjennomføre tre sett. Pausene mellom settene skulle vare mellom 90-180 sekunder. Etter beinøvelsene hadde blitt fullført, skulle deltakerne gjøre to sett av bilateral benkpress, nedtrekk og enten skulderpress eller sittende roinger som ble gjort i hver sin økt. Som man kan se fra @fig-trening, så ble treningsintensiteten gradvis økt fra 10RM to første ukene hadde 10RM, til 8RM de påfølgende tre ukene og 7RM de siste syv ukene. Etter den niende treningsøkten hadde hver uke som inneholdt tre økter i uken, en økt med lavere motstand, men der man beholdt samme antall repetisjoner (motstanden tilsvarte 90% av økten før). Øktene med maksimal innsats skulle ikke gjentas før det var gått 48 timer, mens det trengte kun å gå 24 timer mellom ny økt og øktene med redusert motstand. For å fasiletere til restitusjon, ble det gitt en standardisert drikk med 0.15 g kg$^{-1}$ protein, 11.2g kg$^{-1}$ karbohydrater og 0.5 g kg$^{-1}$ fett, etter hver treningsøkt. For å sikre bærekraftighet av treningsprotokollen, ble det lagt opp til at noen av øktene kunne gjennomføres uten tilsyn. For å sikre progresjon og etterlevelse, ble deltakerne instruert til å føre deltaljerte loggbøker for de øktene som ble utført uten tilsyn, slik at forskerteamet kunne i samarbeid med deltakerne gå gjennom øktene. Av alle øktene, ble i gjennomsnitt 91% (SD = 10%, range 67-100%) av øktene gjennomført med tilsyn. 

## Målinger av muskelstyrke

## Muskelens tverrsnittsareal og kroppssammensetning

## Data analyse og statistikk

Få med følgende deler:

-   Participants and study overview: Describe the participants and give an overview of all tests/measurements. Participants should be described in the first table of the report (Table 1). The overview of the tests/measurements should be done without double presentation as details should be presented in subsequent sections.

-   Specific descriptions (e.g. strength tests): Describe in detail how tests/measurements that you mentioned in the overview where conducted.

-   Data analysis and statistics: Describe how you treated the data prior to statistical tests or procedures and what tests/procedures were used to draw inference (or more generally, to answer your purpose). Describe how you present data (e.g. descriptive data with mean (SD), inference with confidence intervals etc.).

# Resulater

# Diskusjon
